臺灣高等法院刑事判決
110年度上訴字第1599號
上  訴  人  
即  被  告  陳宏昇


上列上訴人即被告因妨害自由等案件，不服臺灣基隆地方法院11
0年度訴字第61號，中華民國110年4月7日第一審判決（起訴案號
：臺灣基隆地方檢察署108年度少連偵字第79號），提起上訴，
本院判決如下：
    主  文
原判決撤銷。
甲○○成年人故意對少年犯恐嚇取財罪，處有期徒刑拾月。
    事  實
一、甲○○係成年男子，甲○○則係12歲以上未滿18歲之少年（民國
    00年0月生，真實姓名年籍詳卷）。甲○○與甲○○之前男友徐
    振葦係朋友關係，且甲○○曾自108年7月起，以每月新臺幣（
    下同）2500元之價格，將址設基隆市○○區○○路00號3樓之雅
    房1間轉租予徐振葦，甲○○原與徐振葦共同居住於徐振葦承
    租之雅房，然徐振葦於108年8月10日因強盜案件入監執行後
    ，甲○○即搬離該處。而甲○○明知甲○○並無給付其6萬元之義
    務，竟仍意圖為自己不法之所有，基於恐嚇取財、剝奪他人
    行動自由之犯意，先於108年8月25日1週前某日，向甲○○佯
    稱欲請甲○○至上址取回其先前置於徐振葦承租雅房內之衣物
    云云，甲○○聞言不疑有他，即於108年8月25日下午5時許抵
    達該處，甲○○於甲○○抵達後，即命甲○○進入甲○○承租之雅房
    並坐在房內，嗣其即將房門上鎖，站立於門前，向甲○○恫稱
    因徐振葦向其借款未還，若甲○○不簽立票面金額為6萬元之
    本票1紙，就不讓甲○○離去等語，以此加害甲○○自由之事恐
    嚇甲○○，使甲○○心生畏懼，乃於同日簽發票面金額為6萬元
    之本票1紙（下稱系爭本票）交付予甲○○；甲○○復又命甲○○
    脫衣後手持系爭本票拍照，並要求其接客賺錢2個月，以將
    徐振葦之欠款還清，另恫稱若當日晚間8點前甲○○不自行脫
    去衣物，就要強行脫去，找誰來都沒有用，要等其公司的人
    來甲○○才能走等語。甲○○不從且心生畏懼，乃以行動電話透
    過通訊軟體傳送訊息予少年何○○（91年2月生，真實姓名年
    籍詳卷），何○○即於與其女友開車前往該處之途中，先以通
    訊軟體聯繫甲○○，使甲○○下樓後，再於同日晚間7時40分許
    ，趁甲○○下樓之際，與其女友一同上樓至甲○○房間處，將甲
    ○○帶離現場。甲○○即以上開方式，剝奪甲○○行動自由達2小
    時。
二、案經甲○○訴由新北市政府警察局瑞芳分局報告臺灣基隆地方
    檢察署檢察官偵查起訴。
    理  由
壹、程序事項
    按被告以外之人於審判外之陳述，雖不符刑事訴訟法第159
    條之1至159條之4之規定，而經當事人於審判程序同意做為
    證據，法院審酌該言詞陳述或書面陳述做成時之情況，認為
    適當者，亦得為證據；又當事人、代理人或辯護人於法院調
    查證據時，知有刑事訴訟法第159條第1項不得為證據之情形
    ，而未於言詞辯論終結前聲明異議者，視為有前項之同意，
    刑事訴訟法第159條之5定有明文。經查，檢察官、被告甲○○
    （下稱被告）於本院審判程序時就證據能力均表示沒有意見
    等語（本院卷第61至64頁），供述證據部分視為同意作為證
    據，本院審酌各該證據做成或取得時狀況，並無顯不可信或
    違法取得等情況，且經本院依法踐行證據調查程序並認為適
    當，而有證據能力；其餘資以認定本案犯罪事實之非供述證
    據，亦查無違反法定程序取得之情形，依刑事訴訟法第158
    條之4之反面解釋，亦有證據能力。
貳、實體事項
一、認定犯罪事實所憑之證據及理由
　　訊據被告固坦承與甲○○之前男友徐振葦為朋友關係，且自10
    8年7月起以2500元之價格轉租雅房給徐振葦，甲○○與徐振葦
    原共同居住於徐振葦所承租之雅房，後來徐振葦入監執行後
    ，甲○○即搬離該處，108年8月25日前一週，有向甲○○說請甲
    ○○至承租雅房拿回自己東西，108年8月25日下午甲○○返回雅
    房後，甲○○有簽發6萬元系爭本票予被告，上開系爭本票是
    用以擔保徐振葦積欠被告之債務，甲○○本人沒有積欠被告任
    何款項，同日晚間7時40分許，何○○與其友人有將甲○○帶離
    現場等情，惟矢口否認有何恐嚇取財及剝奪他人行動自由之
    犯行，辯稱：甲○○到雅房後我沒有鎖門，是因為要開冷氣我
    才關門，系爭本票是我的朋友魏忠孝拿走了，因為錢是徐振
    葦透過我向朋友借錢，我沒有不讓甲○○走，也沒有要甲○○接
    客或拍裸照云云。惟查：
　㈠被告於案發時係成年男子，甲○○於案發時係12歲以上未滿18
    歲之少年，且被告明知甲○○係未成年人等節，業據被告於偵
    訊時坦承在卷（偵卷第177頁），且有被告及甲○○之個人基
    本資料查詢結果各1份附卷可查（偵卷第65、67頁）。又被
    告與甲○○之前男友徐振葦係朋友關係，被告曾自108年7月起
    ，以每月2500元之價格，將址設基隆市○○區○○路00號3樓之
    雅房1間轉租予徐振葦，甲○○原與徐振葦共同居住於徐振葦
    承租之雅房，然徐振葦於108年8月10日因強盜案件入監執行
    後，甲○○即搬離該處，而甲○○本身並無積欠被告債務等情，
    亦據被告於警詢、偵訊、原審及本院審理時坦承不諱（偵卷
    第16、137、175至177頁，原審卷第36頁、本院卷第65至66
    頁），且據證人即告訴人甲○○於偵訊及原審審理時、證人徐
    振葦於偵詢時證述甚詳（偵卷第159、163、255頁，原審卷
    第83至84頁），互核相符，此部分事實首堪認定屬實。
　㈡就本件事發經過，業據下列證人證述在卷，亦堪認定：
　⒈證人即告訴人甲○○業於原審審理時證稱：108年8月25日前1個
    禮拜，被告叫伊去拿伊的衣服，因為之前伊跟伊前男友徐振
    葦吵架，徐振葦會打伊，伊為了逃離徐振葦，把衣服都留在
    那邊就直接跑了，伊在離開徐振葦的時候就用袋子裝好了，
    裡面還有幾瓶保養品，沒帶走是因為伊騙徐振葦伊之後還會
    回來，不然徐振葦不讓伊跟伊父親回家。後來因為徐振葦入
    監執行，被告覺得那個地方是我們租的，我們應該把房間清
    理乾淨，就叫伊去拿衣服，但隔了1個禮拜伊才去。伊於108
    年8月25日下午4、5時許抵達，去了之後被告就叫伊先進他
    房間坐著，然後把門關起來，並站在門的前面，伊有看到被
    告上鎖，那個鎖是喇叭鎖。伊在房間裡完全沒有看到伊的衣
    服，被告就拿出本票叫伊簽6萬元，伊說如果沒有衣服，伊
    就要走了，但被告硬要伊簽。伊本身沒有欠被告任何金錢，
    本票不是伊自己願意簽的，是被告逼伊的，伊簽本票的原因
    是想要趕快脫離現場。伊本來以為簽完就可以走了，正常來
    說是這樣，結果簽完後被告仍不讓伊離去，叫伊拿著本票脫
    掉衣服拍照，被告說要叫伊去賣身，幫徐振葦還錢，他還說
    他本人要先「試車」，不然等晚點公司來，他就不知道會怎
    麼樣了，他說的公司好像是在做那種叫女生去賣的，伊聽了
    會害怕，趕快密伊朋友，只要有上線的人都密，包括何○○。
    伊不用行動電話報警，是因為伊不敢打電話，只敢傳訊息，
    如果伊報警，被告把伊行動電話拿走，伊怎麼找朋友來救伊
    ，且被告在過程中有說，不管伊用不用行動電話，不管伊叫
    誰來救都沒有用，被告叫伊放棄，就是說不管怎麼樣都沒有
    用，叫誰來都救不了伊。後來伊聽到有人打電話給被告，被
    告就趕快衝下樓，之後於晚間7時40分許，何○○跟他女友就
    一起上來把伊帶下去，我們那時下樓就趕快跑走了，在樓下
    有跟被告見到面，但沒有起衝突，之後伊就搭乘何○○駕駛之
    車輛離開。從伊進入被告之房間至何○○跟他女友把伊救出來
    ，伊停留時間至少有2小時，這段期間被告說伊不能離開，
    說要等公司的人來伊才能走。後來當天半夜，伊本來要報警
    ，伊友人就說要跟被告談判，伊也被拉去現場，在一個停車
    場，現場很暗，伊只知道有人在那把本票撕掉，但伊不知道
    是誰撕的，那張本票就是伊簽給被告的本票等語（原審卷第
    84至95頁）。徵之其於偵訊時證稱：伊過去被告住處後，被
    告就叫伊進去他的房間，把門鎖起來，說要跟伊談事情，被
    告就把本票拿出來，叫伊簽6萬元的本票給他，被告說是徐
    振葦跟他借錢，卻沒有說借多少。伊跟被告說，錢又不是伊
    借的，干伊什麼事，被告就說伊之前是徐振葦的女友，必須
    幫他還錢。那時伊不能不簽本票自行離開，因為被告不讓伊
    走，被告把門鎖起來，站在門前，並要伊簽6萬元本票當證
    據，伊不願意簽，但是被告逼伊簽本票，伊簽完本票後交給
    被告，他卻說還要伊用自己的身體去接客賺錢，說要賺2個
    月，把徐振葦的錢還完，並叫伊把衣服脫光，拿著本票拍裸
    照，說他要給公司看，他說如果晚上8點前伊不照做，他就
    要幫伊脫，不然就等公司的人來，並說好幾次伊找誰都沒有
    用，不然搞到他公司的人來就不知道會怎樣了。伊會害怕，
    因為伊不想用這種方式還錢，而且錢又不是伊借的。被告一
    直過來，伊就把他推開，他沒有對伊怎麼樣，伊就說等一下
    ，並用手機密伊朋友何○○，要他來救伊，他知道住址。後來
    於晚間7時40分許，何○○就與他女友一起過來了等語（偵卷
    第159至163頁），前後指述一致，並無瑕疵。
　⒉證人何○○於原審審理時證稱：108年8月25日伊有前往被告之
    住處，因為甲○○用臉書跟伊說，她被騙到被告家，被告不讓
    她走，要拍她裸照，還叫她簽本票，伊當天是開車前往營救
    甲○○，跟伊女友一起去。伊先用臉書跟被告說，甲○○的朋友
    找他，在他家樓下，伊到現場時，被告在樓下跟一群人講話
    ，伊與女友趁被告不注意時跑上樓，伊有握房間的喇叭鎖，
    那是鎖起來的，所以伊敲門跟甲○○表明身分，叫甲○○開門，
    後來我們下樓時，就直接跑走了。自伊跟女友上去3樓把甲○
    ○救出來時起，至回到伊車上為止，前後大約不到5分鐘的時
    間。伊當時之所以不直接報警，是怕報警反而被告會生氣，
    會對甲○○不利，對她的生命比較危險等語（原審卷第98至10
    5頁）。上開證言核與告訴人指述情節相符，亦無矛盾之處
    。
　㈢查甲○○赴被告之約後，在被告房內並未見其衣物，直至甲○○
    離開前，被告均未將衣物交付予甲○○，故被告顯係藉此誘使
    甲○○自行至其住處而已，並無歸還甲○○衣物之意。又被告明
    知甲○○本身並無積欠其債務，竟仍於甲○○進入其房間後，強
    令其簽立系爭本票，並欲強拍甲○○裸照、令甲○○接客還債，
    至何○○接獲甲○○之求救訊息而至現場營救甲○○離開為止，共
    限制甲○○行動達2小時之久。由此，足見被告主觀上具有不
    法所有意圖，以恐嚇之手段，使甲○○簽立並交付系爭本票，
    並以上述強暴、脅迫之方式妨礙甲○○行動自由達2小時，剝
    奪甲○○之行動自由。
　㈣綜上所述，被告所辯洵屬臨訟卸責之詞，不足採信。本案事
    證明確，被告犯行均堪認定，應予依法論科。
二、論罪科刑：
  ㈠現行刑法第2條第1項明文規定：「行為後法律有變更者，適
    用行為時之法律。但行為後之法律有利於行為人者，適用最
    有利於行為人之法律。」惟此「法律變更」與法律修正之概
    念有別；所謂法律變更應係指因法律修正而「刑罰」有實質
    之更異而言（如修正後新舊法法定本刑輕重變更或犯罪構成
    要件寬嚴不同），始有依上開規定為準據法而比較適用新法
    或舊法之問題。如新舊法處罰之輕重仍然相同，並無有利或
    不利之情形，即無適用上開規定為比較之餘地，自應依一般
    法律適用之原則，適用現行、有效之裁判時法論處。經查，
    被告為本件犯行後，刑法第302條第1項、第346條第1項規定
    業於108年12月25日修正公布，並自同年月27日生效施行。
    上開條文法定刑中之罰金刑，於上開條文修正前，原依刑法
    施行法第1條之1第2項前段規定，就其數額（即3百元、1千
    元）提高為30倍（即9千元、3萬元）；而上開條文修正後，
    僅將法定刑中之罰金刑修正為9千元、3萬元，就其犯罪構成
    要件及其餘法定本刑均未變更，考其修正意旨，係因上開條
    文於72年6月26日後並未修正，乃依刑法施行法第1條之1第2
    項前段規定將罰金數額修正提高30倍，以增加法律明確性，
    並使刑法分則各罪罰金數額具內在邏輯一致性。是以，此次
    修正並未致刑罰有何實質更異，揆諸前揭說明，非屬法律變
    更，毋庸依刑法第2條第1項規定為新舊法比較，應適用現行
    、有效之裁判時法即修正後之刑法第302條第1項、第346條
    第1項規定論處，先予敘明。
  ㈡按兒童及少年福利與權益保障法第112條第1項中成年人故意
    對少年犯罪之規定，係對被害人為少年之特殊要件予以加重
    處罰，乃就犯罪類型變更之個別犯罪行為予以加重，屬刑法
    分則加重之性質，成為另一獨立之罪名（最高法院92年第1
    次刑事庭會議決議意旨參照）。再按所謂少年，係指12歲以
    上未滿18歲之人，兒童及少年福利與權益保障法第2條亦有
    明定。查被告係82年12月17日生，甲○○則係91年4月生，故
    被告為本件犯行時，係年滿20歲之成年人，甲○○則為12歲以
    上未滿18歲之少年。次按刑法第302條之妨害自由罪，係妨
    害他人自由之概括的規定，故行為人具有一定目的，以非法
    方法剝奪人之行動自由者，除法律別有處罰較重之規定(例
    如略誘及擄人勒贖等罪)，應適用各該規定處斷外，如以使
    人行無義務之事，或妨害人行使權利為目的，而其強暴脅迫
    復已達於剝奪人行動自由之程度，即祇成立本罪，不應再依
    同法第304條論處。誠以此項使人行無義務之事，或妨害人
    行使權利之低度行為，應為非法剝奪人之行動自由之高度行
    為所吸收，不能以其目的係在使人行無義務之事，或妨害人
    行使權利，認為係觸犯刑法第302條第1項及第304條第1項之
    二罪名，而依同法第55條從一重處斷（最高法院93年度台上
    字第3309號、89年度台上字第1388號判決意旨參照）。故核
    被告所為，係犯兒童及少年福利與權益保障法第112條第1項
    前段、刑法第302條第1項之成年人故意對少年犯剝奪行動自
    由罪，暨兒童及少年福利與權益保障法第112條第1項前段、
    刑法第346條第1項之成年人故意對少年犯恐嚇取財罪。公訴
    意旨就被告本件所犯法條，雖漏列刑法第346條第1項，惟於
    起訴書犯罪事實欄一已明確記載被告恐嚇取財之事實，且該
    部分之罪名，業經本院於審理期日當庭告知被告（本院卷第
    59頁），已充分保障被告之防禦權，本院自得併予審理。又
    公訴意旨就被告所為漏未依兒童及少年福利與權益保障法第
    112條第1項予以加重，亦有未恰，惟基本犯罪事實同一，爰
    依刑事訴訟法第95條第1項第1款、第300條之規定，當庭告
    知被告應變更之罪名後（本院卷第59頁），爰變更起訴法條
    。
  ㈢被告係以一行為同時觸犯上開二罪，為想像競合犯，應依刑
    法第55條之規定，從一重之成年人故意對少年犯恐嚇取財罪
    處斷。
三、撤銷改判之理由：
　㈠原審以被告罪證明確，據以論科，固非無見。惟查被告以非
    法方式剝奪告訴人之行動自由僅達2小時，並非剝奪行動自
    由後，將告訴人拘禁一定處所繼續較久時間，是其行為核屬
    以非法方式剝奪告訴人之行動自由，原判決事實欄內亦為如
    此記載，惟於理由欄內論罪科刑竟論以被告犯刑法第302條
    第1項之私行拘禁罪，事實與理由矛盾，即有未洽。被告上
    訴意旨，仍執前揭陳詞，空言否認犯罪，雖不足取，惟原判
    決既有可議，自屬無可維持，自應由本院予以撤銷改判。
　㈡審酌被告明知甲○○並無代徐振葦償還債務之義務，且知悉甲○
    ○係少年，竟仍對之為本案犯行，所為本屬可議，且其犯後
    始終否認犯行，迄今未能與甲○○達成和解，犯後態度非佳，
    兼衡其素行、犯罪之動機、目的、手段、犯罪所生之損害，
    及被告自述教育程度係國中肄業、職業係船舶維修、家庭狀
    況勉持（偵卷第11頁）等一切情狀，量處如主文所示之刑，
    以示懲儆。又系爭本票已由不詳人士撕毀乙節，業據甲○○於
    原審審理時證述甚明（原審卷第89頁），且上開犯罪所得業
    已滅失而不存在，則被告犯罪所得業已遭剝奪而無法坐享犯
    罪所得，日後亦無任何人可行使票據權利，爰不予沒收（詳
    本院107年法律座談會刑事類提案第34號初步研討結果及審
    查意見）。
據上論斷，應依刑事訴訟法第369條第1項、第364條、第299條第
1項前段、第300條，兒童及少年福利與權益保障法第112條第1項
前段，刑法第11條前段、第302條第1項、第346條第1項、第55條
，刑法施行法第1條之1第1項，判決如主文。
本案經檢察官吳美文提起公訴，檢察官何明楨到庭執行職務。
中　　華　　民　　國　　110 　年　　8 　　月　　12　　日
                  刑事第十九庭  審判長法　官  曾淑華
                                      法　官  王美玲
                                      法　官  許文章
以上正本證明與原本無異。
如不服本判決，應於收受送達後20日內向本院提出上訴書狀，其
未敘述上訴之理由者並得於提起上訴後20日內向本院補提理由書
（均須按他造當事人之人數附繕本）「切勿逕送上級法院」。
                                      書記官  陳盈芝
中　　華　　民　　國　　110 　年　　8 　　月　　12　　日
附錄：本案論罪科刑法條全文　　　　　　　　　　　　　　　
中華民國刑法第302條
私行拘禁或以其他非法方法，剝奪人之行動自由者，處5年以下
有期徒刑、拘役或9千元以下罰金。
因而致人於死者，處無期徒刑或7年以上有期徒刑；致重傷者，
處3年以上10年以下有期徒刑。
第1項之未遂犯罰之。

中華民國刑法第346條
意圖為自己或第三人不法之所有，以恐嚇使人將本人或第三人之
物交付者，處6月以上5年以下有期徒刑，得併科3萬元以下罰金
。
以前項方法得財產上不法之利益或使第三人得之者，亦同。
前二項之未遂犯罰之。

兒童及少年福利與權益保障法第112條
成年人教唆、幫助或利用兒童及少年犯罪或與之共同實施犯罪或
故意對其犯罪者，加重其刑至二分之一。但各該罪就被害人係兒
童及少年已定有特別處罰規定者，從其規定。
對於兒童及少年犯罪者，主管機關得獨立告訴。